【裁判字號】    99,消債聲,113
【裁判日期】    990903
【裁判案由】    聲請免責
【裁判全文】
臺灣板橋地方法院民事裁定           99年度消債聲字第113號
聲  請  人
即  債務人  張淑惠
代  理  人  謝智潔律師
上列當事人因消費者債務清理事件聲請清算，本院裁定如下：
    主  文
債務人張淑惠不免責。
    理  由
一、按法院為終止或終結清算程序之裁定確定後，除別有規定外
    ，應以裁定免除債務人之債務，消費者債務清理條例第132
    條定有明文。次按債務人有下列各款情形之一者，法院應為
    不免責之裁定，但債務人證明經普通債權人全體同意者，不
    在此限：一、於七年內曾依破產法或本條例規定受免責；二
    、隱匿、毀損應屬清算財團之財產，或為其他不利於債權人
    之處分；三、捏造債務或承認不真實之債務；四、因浪費、
    賭博或其他投機行為，致財產顯然減少或負擔過重之債務，
    而生開始清算之原因；五、於清算聲請前一年內，已有清算
    之原因，而隱瞞其事實，使他人與之為交易致生損害；六、
    明知已有清算原因之事實，非基於本人之義務，而以特別利
    於債權人中之一人或數人為目的，提供擔保或消滅債務；七
    、隱匿、毀棄、偽造或變造帳簿或其他會計文件之全部或一
    部，致其財產之狀況不真確；八、故意於財產及收入狀況說
    明書為不實之記載，或有其他故意違反本條例所定義務之行
    為，復為同條例第134 條所明定。又按消費者債務清理制度
    並非在使債務人恣意消費所造成之債務，轉嫁予債權人負擔
    ，而債務人免責制度，應在鼓勵勤勞誠實之債務人，而非縱
    容債務人奢侈浪費，倘債務人於聲請清算前之相當期間內，
    利用信用金融之機會，恣意為非屬通常生活所需之鉅額消費
    或作奢侈性、浪費性之消費，而不在意日後履行返還之能力
    ，反而算計消費者債務清理條例中之免責制度，濫用清算程
    序以規避其應負擔之償還責任，自與消費者債務清理條例之
    立法本旨有違。再者，消費者依清算程序清理債務，債權人
    已因之蒙受相當損失，其程序之進行應秉持公正與誠信，如
    債務人對於清算之原因有可歸責性，或有虛偽不實、違反誠
    信、違反本條例所定義務之行為，致害及債權人之權益，或
    影響清算程序之進行，自不宜予以免責（消費者債務清理條
    例第134 條立法理由參照）。
二、債務人張淑惠聲請消費者債務清理事件，前經本院於民國98
    年6 月5 日以98年度消債更更字第8 號裁定開始更生程序，
    惟債務人所提之更生方案，始終未能依本條例第59條、第60
    條規定獲得債權人會議之可決，又因債務人提出之更生方案
    並非公允。故經本院於99年3 月25日以99年度消債清字第56
    號裁定開始清算程序，並於98年4 月28日以99年度司執消債
    清字第49號裁定終止清算程序等情，有前開更生及清算程序
    卷宗可稽，並經本院核閱無訛。嗣終結清算程序部分未據債
    權人抗告已告確定，本院依消費者債務清理條例第132 條規
    定分別發函通知債務人及債權人，就應否裁定債務人免責陳
    述意見，債務人於99年8 月3 日收受本院通知，逾期迄未表
    示任何意見；全體債權人則均以債務人有消債條例第133 條
    或第134 條所定之不免責事由，具狀表示不同意免責，並提
    出之債務人之信用卡消費明細、現金卡提領紀錄表示意見，
    內容如下：
  (一)債權人台新國際商業銀行股份有限公司陳報債務人於94年4
    月18日向其申貸貸款150,000 元；於92年7 月7 日至95年2
    月22日間使用其信用卡消費，金額總計為515,000 元，內有
    於遠傳電信、新光三越百貨股份有限公司、太平洋崇光百貨
    公司、和信電訊股份有限公司、DO WN-3 南昌店等處所之頻
    繁消費，金額一千元至數千元不等。債務人另於92年7 月16
    日，93年7 月15日及同年7 月26日、8 月17日、8 月26日、
    9 月24日，94年1 月24日、2 月23日、9 月21日、9 月29日
    以現金卡預借現金共350,000 元，並認其消費內容並非生活
    所必須，消費之金額亦與其經濟及信用狀況不相當，有奢侈
    浪費之虞。
  (二)債權人豐（台灣）商業銀行股份有限公司陳報債務人至95
    年間12月12日止，對其仍有信用貸款本金199,424 元未清償
    。
  (三)債權人大眾商業銀行股份有限公司陳報債務人於94年12月使
    用其信用卡代償友邦國際信用卡公司之欠款70,938元，並於
    94 年12月代償台新銀行之欠款79,062元。
  (四)債權人花旗（台灣）商業銀行股份有限公司陳報債務人使用
    其信用卡，於93年10月7 日以專案辦理分期貸款120,000 元
    ，93年10月12日以專案辦理分期貸款79,998元，94年3 月9
    日以專案辦理分期貸款24,000元，94年10月25日預借現金50
    ,000元，94年11月4日預借現金105,000元。並認上開借款之
    金額與其經濟及信用狀況並不相當，顯有不當擴張債務之虞
    。
  (五)債權人元大商業銀行股份有限公司陳報債務人使用其信用卡
    ，於94年8 月23日貸款500,000 元，用於代償台新國際商業
    銀行、花旗商業銀行、荷蘭商業銀之欠款。
  (六)債權人遠東國際商業銀行股份有限公司陳報於98年9 月起承
    受友邦信用卡公司之債權，而依友邦信用卡公司於本院98年
    度司執消債更字第511 號更生事件中所陳報之信用卡消費明
    細，債務人使用該公司之信用卡，於92年6 月24日預借現金
    200,000 元，用以代償花旗銀行及台新銀行之信用卡欠款，
    92年12月22日預借現金20,000元，94年3 月21日預借現金40
    ,000元，93年11月5 日又貸款150,000 元，93年6 月10日於
    新光三越百貨股份有限公司台北站前分公司及信義分公司消
    費共2,530 元，93年8 月22日及同年之8 月23日、9 月1 日
    、10月15日、12月6 日於新光三越百貨股份有限公司消費共
    計10,030元，94年6 月21日於新光三越百貨股份有限公司消
    費1,736 元，93年9 月5 日及94年6 月25日分別於好樂迪館
    前店消費2,615 元及4,943 元，93年6 月27日於家樂福板橋
    店消費19,890元，93年9 月9 日於易昌連鎖藥局消費3,800
    元，93年9 月22日於神腦國際站前店消費4,000 元，94年5
    月12日於汎勝牛仔名店消費4,269 元，94年5 月30日於太平
    洋百貨雙和店消費消費2,180 元。其消費內容並非生活所必
    須，消費之金額亦與其經濟及信用狀況不相當，有奢侈浪費
    之虞。
  (七)債權人中國信託商業銀行股份有限公司陳報債務人於92年12
    月22日及94年6月17日，以信用貸款之方式分別借貸455,000
    元及520,000元。
  (八)債權人澳商澳盛銀行集團股份有限公司於99年4 月17日承受
    蘇格蘭皇家銀行持有荷蘭銀行在台資產、負債及營業，其陳
    報債務人使用荷商荷蘭銀行信用卡，於93年12月20日及94年
    11月23日分別辦理分期貸款230,000元及200,000元，並於94
    年8 月16日預借現金30,000元。
  (九)債權人渣打國際商業銀行股份有限公司陳報債務人使用其信
    用卡，於94年6 月辦理分期貸款150,000元，並於94年10 月
    16日預借現金40,000元。
三、依各債權人所陳報之債務人消費明細資料顯示，債務人所積
    欠之債務，多為92至95年間之現金卡提領、信用卡餘額代償
    、預借現金及信用貸款，然債務人於上述期間之消費內容，
    仍有精品（BDOWN-3 南昌店、汎勝牛仔名店）、消費性電子
    產品（遠傳電信、和信電信、神腦國際站前店）、藥品（易
    昌連鎖藥局）、娛樂（好樂迪館前店）、百貨公司（新光三
    越百貨股份有限公司、太平洋崇光百貨公司）等消費支出，
    核上開消費之內容、金額及消費頻率，顯已逾一般日常生活
    之合理花費而有過度享受、浪費奢侈之情。且債務人早於92
    年6 月24日即向友邦信用卡公司預借現金200,000 元，用於
    代償花旗銀行及台新銀行之信用卡欠款，嗣後並持續向各債
    權人預借現金及申請代償債務，以債務人所自陳之94、95年
    間每月薪固定資收入38,000元（見本院97年度消債更字第94
    號卷第8 頁，不可歸責理由說明書），倘能撙節開銷，據實
    控制支出，避免不必要之花費，其與最大債權銀行開始協商
    前，應毋庸須持續如此頻繁且大量之預借現金及貸款，遑論
    其累積之債務總額竟高達3,659,180 元（見更生執行卷之債
    權表），益足見債務人於92年間財務出現困難後，並未衡量
    自身是否有充分之償債能力，持續恣意借貸，而惡化個人收
    支狀況，任令債務增加至難以負擔，終致不能清償，已足堪
    認係因奢侈、浪費之行為而導致負擔過重之債務。是本院經
    審酌上開債務人之收入、支出情形，並佐以其預借現金、信
    用卡消費明細資料，誠堪認債務人應有「因浪費、賭博或其
    他投機行為，致財產顯然減少或負擔過重之債務，而生開始
    清算之原因」情事存在。依消費者債務清理條例第134 條第
    1 項第4 款之規定，即有應為不免責裁定之事由。
四、綜上所述，本件債務人有消費者債務清理條例第134 條第4
    款所規定之情形存在，依首揭說明，債務人於清算程序終結
    後尚不得免責，爰裁定如主文。
五、本院雖裁定債務人不免責，然債務人目前正值壯年，有相當
    之工作能力，仍可獲取薪資並償還債務，債務人應於其還款
    能力下，盡力履行債務以保障普通債權人之權益，俾於符合
    消債條例規定得為免責裁定之要件後，另為免責之聲請，附
    此敘明。
中    華    民    國    99    年    9    月    3    日
                  民事第三庭法  官  張紫能
以上正本係照原本作成
如不服本裁定應於送達後10日內向本院提出抗告狀，並繳納抗告
費新臺幣1,000元
中    華    民    國    99    年    9    月    3    日
                            書記官  蔡佳容

司法院資訊處製作；財團法人民間司法改革基金會備份。
